臺灣宜蘭地方法院民事判決　　　　　　　　96年度訴字第69號
原　　　告　辛○○
訴訟代理人　曾威龍律師
被　　　告　甲○○
　　　　　　　　　　　11號5.
　　　　　　乙○○
　　　　　　丙○○
訴訟代理人　廖學興律師
複 代 理人　曾伊如律師
被　　　告　戊○○
訴訟代理人　己○○
　　　　　　廖學興律師
複 代 理人　曾伊如律師
被　　　告　丁○
被　　　告　庚○○
上列當事人間分割共有物事件，本院於民國96年9月5日言詞辯論
終結，判決如下：
    主      文
被告丁○、庚○○應就其被繼承人黃焰坤所有坐落宜蘭縣員山鄉
○○段二０一地號，地目建，面積一七三八平方公尺土地，應有
部分三十六分之一，依附件所示之繼承系統表辦理公同共有之繼
承登記。
兩造共有第一項土地分割為如附圖一所示：Ａ部分面積一六八點
二七平方公尺分歸兩造按原應有部分之比例保持共有；Ｂ部分面
積二六一點六一平方公尺分歸原告取得；Ｃ部分面積四三點六０
平方公尺分歸被告丁○、庚○○按其應繼分比例保持共有；Ｄ部
分面積一二六四點五二平方公尺分歸被告甲○○、乙○○、丙○○、戊○○按原應有部分之比例保持共有。
訴訟費用由兩造依附表所示之比例負擔。
    事實及理由
一、本件被告丁○、庚○○，未於言詞辯論期日到場，核無民事
    訴訟法第386條各款所列情形，爰依原告之聲請，由其一造
    辯論而為判決。
二、原告主張：坐落宜蘭縣員山鄉○○段201 地號，地目建，面
    積1,738 平方公尺之土地為兩造所共有，共有人就上開土地
    並無不能分割之約定，亦無因使用目的不能分割之情形，然
    因部分當事人在系爭土地上蓋有建物，無法達成協議分割。
    且前開土地之共有人黃焰坤業已死亡，其就上開土地有應有
    部分36分之1 ，但其繼承人即被告丁○、庚○○迄未辦理繼
    承登記，為此依民法第823條、第824條第2 項規定起訴請求
    其等應就繼承黃焰坤之前開土地應有部分辦理公同共有之繼
    承登記，並於辦理繼承登記後，與原告及其餘共有人分割共
    有土地等語。並聲明：如主第一項所示。
三、被告則以：
（一）甲○○、乙○○、丙○○、戊○○部分：
      同意分割，其4 人並願於分割後按原應有部分比例繼續維
      持共有，但原告主張之分割方案，被告戊○○所有建物之
      廚房及廁所於分割後將橫跨原告分得之土地及被告戊○○
      分得之土地，勢生拆除改建之問題。然而，拆除上開建物
      之一部分，不免另生費用，揆諸民法第825條規定，分割
      後各共有人間就分得部分係互負擔保責任，足證分割共有
      物判決尚非片面命一造共有人負義務，遑論上開建物現仍
      由被告戊○○使用中，拆除廚房、浴室及廁所對於戊○○
      生活起居甚有影響，倘又命被告戊○○負擔全部拆除改建
      費用，不免失衡。為兼顧兩造之利益，應由兩造按應有部
      分比例負擔拆除、改建費用，始稱公平、正當。又原告所
      有之建物與被告所有之主建物相鄰並共有牆面，為避免分
      割後衍生拆屋還地之問題，請依「成屋不毀原則」，依前
      開兩棟建物現況作為土地分割之依據。另依原告主張之分
      案，原告分得之土地將成梯形，不利兩造日後之處分及收
      益，為此被告戊○○請求依現有牆面延伸分割，被告戊○○溢得之土地即如附圖二所示Ｈ部分，被告戊○○願以公
      告現值加成方式補償。再者，另兩名被告丁○、庚○○，
      其等之應有部分僅佔少許，且遭設定高額抵押，為避免日
      後產權過於複雜，因此請求將其土地分割於如附圖二所示
      Ｃ部分，並就出入道路部分僅分由原告與被告甲○○、乙○○、丙○○、戊○○5人維持共有，並設定地役權供被
      告丁○、庚○○分得之土地出入，而得保有被告丁○、庚○○分得土地與道路相鄰，亦不影響被告甲○○出入車庫
      之方便，並避免日後產權複雜，故主張本件應以如附圖二
      所示之方案分割為適當等語，資為抗辯。
（二）丁○、庚○○部分：
      未於言詞辯論期日到庭，亦未提出書狀作何聲明或陳述。
四、得心證之理由：
（一）按共有人得隨時請求分割共有物，但因物之使用目的不能
      分割或契約定有不可分割之期限者，不在此限，民法第82
      3 條第1 項定有明文。次按，法院裁判分割共有物，性質
      上為共有人間應有部分之交換，自屬處分行為，以各共有
      人之處分權存在為前提，故提起分割共有物之訴，參與分
      割之當事人，以全體共有人為限，而各共有人之應有部分
      應以土地登記簿上所記載者為準。倘於第二審言詞辯論終
      結前有共有人死亡時，其繼承人因繼承，固於登記前已取
      得不動產物權，惟非經登記不得處分其物權，則在辦畢繼
      承登記前，其繼承人仍不得以共有人身分參與共有物之分
      割，但為求訴訟經濟起見，可許原告就請求繼承登記及分
      割共有物之訴合併提起，即以一訴請求該死亡之共有人之
      繼承人辦理繼承登記，並請求該繼承人於辦理繼承登記後
      ，與原告及其餘共有人分割共有之不動產（最高法院91年
      度台上字第832 號裁判意旨參照）。
（二）查原告主張坐落宜蘭縣員山鄉○○段201 地號土地係兩造
      所共有，現登記共有人為原告（應有部分6分之1）、被告
      甲○○、乙○○、丙○○（上列3 人應有部分各9分之2）
      ）、被告戊○○（應有部分36分之5 ），及黃焰坤（應有
      部分36分之1）等6人。其中之共有人黃焰坤業於93年5 月
      間死亡，其繼承人即被告丁○、庚○○因繼承而取得前開
      土地之應有部分公同共有之權利，然迄未辦理登記。且上
      開土地為建地，依其使用目的並非不能分割，兩造間亦無
      不可分割之約定，然無法達成協議分割，經本院調解亦未
      成立等事實，業據其提出與所述相符之土地登記謄本、地
      籍圖謄本、戶籍謄本、繼承系統表、調解不成立證明書等
      件為佐，且為到庭之被告所不爭執，自堪信為真實。是依
      首開說明，原告請求丁○及庚○○應就其等繼承黃焰坤前
      開土地之應有部分辦理公同共有之繼承登記，並於辦理繼
      承登記後，與原告及其餘共有人分割共有土地，即屬有據
      。
（三）次按，請求共有物之分割，應由法院依民法第824 條命為
      適當之分配，不受當事人主張之拘束。又分割共有物時，
      法院應參酌當事人之聲明、共有物之性質、經濟效用及全
      體共有人利益等公平決之。另分割共有物，以消滅共有關
      係為目的，法院裁判分割共有土地時，除因該土地內部分
      土地之使用目的不能分割（如為道路），或部分共有人仍
      願維持共有關係，或部分當事人因繼承關係須就分得之土
      地保持公同共有，應就該部分土地不予分割或准該部分共
      有人成立新共有關係外，應將土地分配於各共有人單獨所
      有（最高法院69年台上字第1831號判例、79年度台上字第
      1902號裁判意旨參照）。經查，本件土地係位於宜蘭縣員
      山鄉○○段201 地號，地形尚屬方整，但未直接鄰接馬路
      ，需透過通行同段202地號土地上約3米寬、水泥路面之私
      設巷道與馬路（即員山鄉○○路，屬台七丙線之省道）相
      通，依系爭土地之登記謄本所示，其上原坐落有同段11、
      12、13建號的土造1層房屋3間（11建號為訴外人黃金枝即
      原告之父所有、12建號為訴外人黃火土即被告戊○○之父
      、13建號為訴外人黃火土、黃金枝共有），但以上土造建
      物實際上均已拆除（僅尚未辦理滅失登記），現坐落者為
      4棟磚造1層平房，最靠外側省道者為門牌號碼員山鄉○○
      路17號之建物（為原告所有，目前作為倉庫使用），其次
      為大湖路16號建物（為被告戊○○所有，目前為戊○○與
      其家人使用），其北側尚有1間門牌號碼大湖路15號之磚
      造平房（為被告甲○○、丙○○共有，目前作為雜物間使
      用），北側另尚有1間無門牌之新造平房（為被告乙○○
      所有並居住使用），其餘部分為空地等情，業經本院至現
      場履勘及囑託宜蘭縣宜蘭地政事務所測量，製有勘驗筆錄
      （含現場照片22幀）、複丈成果圖在卷可稽。
（四）是遵上開規定或裁判之意旨，本院斟酌：如附圖一所示之
      分割方案，各共有人所分得之土地均能透過按原應有部分
      比例繼續維持共有之土地（即如附圖所示Ａ部分），作為
      巷道兼迴車道，透過同段202地號土地上約3米寬、水泥路
      面之私設巷道與馬路（即員山鄉○○路，屬台七丙線之省
      道）相通，無礙於交通之便利，並兼顧各土地所有人之利
      益，而充分發揮建地之效益。且系爭土地上現坐落之4 棟
      磚造1 層平房即門牌號碼員山鄉○○路17號之建物（為原
      告所有，目前作為倉庫使用）、同鄉○○路16號建物（為
      被告戊○○所有，目前為戊○○與其家人使用）、同鄉○○路15號之磚造平房（為被告甲○○丙○○共有，目前作
      為雜物間使用），及無門牌之新造平房（為被告乙○○所
      有並居住使用），採前開分割方案分割後，各共有人所有
      的建物其建築物主體原則上仍維持坐落在其等分得之土地
      上，僅有少部分占用他共有人分得土地，不會造成共有人
      所有建物與分割後之土地分離之不利益。至被告戊○○所
      有之建物因面寬較大，於分割後其廚房、浴室及廁所，雖
      會有坐落在原告分得土地之情形，然因前開廚房、浴室及
      廁所僅為一層磚造物，經濟價值較低，且依被告戊○○前
      與原告於93年間簽立之共有土地分管使用協議書之約定，
      被告戊○○亦同意前開廚房、浴室及廁所坐落之基地現雖
      由其占用，但應分歸原告使用，倘原告欲收回使用時可提
      前通知被告，嗣渠等於93年12月13日亦於前開協議書上另
      附註雙方同意（被告戊○○應）於94年6月30日前騰空交
      還之事實，此有該共有土地分管使用協議書乙份在卷可佐
      （詳卷宗第59、60、61頁），參以本件之情形若為顧全上
      述被告戊○○現有之建物，於分割後均得完全坐落於其分
      得之土地，而依被告戊○○之主張將上述部分土地分歸被
      告戊○○等人共有，亦會造成原告分得之土地形狀不方整
      ，而不利於建築使用，有損及其土地價值；另被告乙○○
      所有之建物於分割後其車庫（開放式遮雨棚），雖有部分
      坐落在被告丁○、庚○○分得土地之情形，然因前開遮雨
      棚僅為附屬建物，經濟價值較低，且易於拆除，對於被告
      乙○○所造成之損害應尚屬輕微，參以本件之情形若為顧
      全被告乙○○前開遮雨棚之保留，而依其主張將被告丁○
      、庚○○分得土地移為如附圖二所示編號Ｃ之位置，亦將
      造成被告甲○○、乙○○、丙○○、戊○○於分割後共同
      分得之土地地形呈「ㄇ」字型，中間凹陷，地形不若附圖
      一者方整，將來土地利用增添不便。且被告戊○○等人主
      張因被告丁○、庚○○，其等之應有部分僅佔少許，且遭
      設定高額抵押，為避免日後產權過於複雜，請求就出入道
      路部分僅分由原告與被告甲○○、乙○○、丙○○、戊○○5人維持共有，並設定地役權供被告丁○、庚○○分得
      之土地出入，乃乏法律上之依據，且分割共有物事件中法
      院亦無法判令部分之土地共有人應設定地役權供其他共有
      人通行，而無從確保被告丁○、庚○○之通行利益，是被
      告甲○○、乙○○、丙○○、戊○○所主張之分割方案即
      附圖二所示之分割方案，乃有上述缺失，對於各共有人難
      認公允，而不足採。從而，綜上各情堪認如附圖一所示分
      割方案，較能符合兩造當事人多數之利益，並足兼顧社會
      經濟效益，而屬可採。
（五）綜上所述，原告請求被告丁○、庚○○應就其被繼承人黃
      焰坤所有坐落宜蘭縣員山鄉○○段201 地號，地目建，面
      積1,738平方公尺土地，應有部分36分之1，依附件所示之
      繼承系統表辦理公同共有之繼承登記，並請求前開被告於
      辦理繼承登記後，與原告及其餘被告分割共有土地，為有
      理由，應予准許。兩造共有前開土地並准予分割為如附圖
      一所示：Ａ部分面積168.27平方公尺分歸兩造按原應有部
      分之比例附件保持共有、Ｂ部分面積261.61平方公尺分歸
      原告取得，Ｃ部分面積43.60 平方公尺分歸被告丁○、庚○○按其應繼分比例保持共有，Ｄ部分面積1264.52平方
      公尺分歸被告甲○○、乙○○、丙○○、戊○○按原應有
      部分之比例保持共有。又分割共有物事件本質上並無訟爭
      性，兩造本可互換地位，由任一共有人起訴請求分割，實
      質上並無何造勝敗之問題，本件由敗訴當事人負擔訴訟費
      用顯失公平，爰酌由兩造當事人依各自應有部分即附表所
      示之比例分擔。
五、訴訟費用負擔之依據：民事訴訟法第80條之1。
中　　華　　民　　國　　96　　年　　9 　　月　　29　　日
                  臺灣宜蘭地方法院民事庭
                      法　官　林翠華
正本與原本無異。
如對本判決上訴，須於判決送達後20日內提出上訴狀 (須附繕本
)。
中　　華　　民　　國　　96　　年　　10　　月　　1 　　日
                      書記官　陳旺誠
附表：
┌────────┬────────┬────────┐
│ 當事人姓名　   │    比   例     │   備　　註     │
├────────┼────────┼────────┤
│ 原告辛○○     │   36分之6      │                │
├────────┼────────┼────────┤
│ 被告甲○○     │   36分之8      │                │
├────────┼────────┼────────┤
│ 被告乙○○     │   36分之8      │                │
├────────┼────────┼────────┤
│ 被告丙○○     │   36分之8      │                │
├────────┼────────┼────────┤
│ 被告戊○○     │   36分之5      │                │
├────────┼────────┼────────┤
│被告丁○、庚○○│   36分之1      │                │
└────────┴────────┴────────┘
